臺灣高等法院刑事判決　　　　　　　　96年度上訴字第2034號
上　訴　人
即　被　告　甲○○
　　　　　　　　　　（現在臺灣臺北看守所羈押中）
指定辯護人　本院公設辯護人　丙○○
上列上訴人因家暴殺人案件，不服臺灣宜蘭地方法院95年度重訴
字第6號，中華民國96年3月30日第一審判決（起訴案號：臺灣宜
蘭地方法院檢察署95年度偵字第4209號），提起上訴，本院判決
如下：
    主  文
上訴駁回。
    事  實
一、甲○○與黃湘茹前為男女朋友，並曾同居，有同居之事實上
    夫妻關係，後因黃湘茹欲與甲○○分手，甲○○認前已給予
    黃湘茹新台幣三、四十萬元且投入感情，心有不甘而不願分
    手，並欲索回部分金錢，遂多次至黃湘茹之宜蘭縣礁溪鄉住
    處及工作處所對之騷擾，黃湘茹一再躲避，甲○○因此懷恨
    在心。黃湘茹不堪其擾，為躲避甲○○，遂於民國95年10月
    29日上午，央請友人羅文騫協助搬入新覓得之宜蘭縣宜蘭市
    ○○路173巷3號3樓租屋處，甲○○再三找尋，至同日上午
    10時許，始在宜蘭市○○路尋得黃湘茹之前開居處，即萌殺
    意，攜帶其所有刀柄長12.5公分、刀刃長14公分、寬3公分
    之刀械一把 (非屬槍砲彈藥刀械管制條例列管刀械)置於褲
    子後口袋內，擅自進入黃湘茹居處，羅文騫見狀立即下樓打
    電話報警，甲○○與黃湘茹商談無結果，竟基於殺人之犯意
    ，持預藏之刀械朝黃湘茹背部、胸部、腹部等人體要害處猛
    刺數刀，嗣警員程金發據報後趕抵現場，甲○○猶持刀朝黃
    湘茹右背部猛刺一刀再行抽出，黃湘茹即倒地仰躺，程金發
    及羅文騫以鐵製曬衣架推向甲○○，甲○○仍未放下刀械，
    仍坐於黃湘茹腹腿部，程金發即拔槍喝令甲○○停手，然其
    拒不從命，仍以該刀朝黃湘茹上腹部刺入，程金發乃朝甲○
    ○手臂處連開二槍，始將之制伏。黃湘茹經送醫急救，仍因
    其中4刀刺中左胸前中線向左10公分處深達12公分、左肋緣
    中線偏左15公分處深達7公分、背部二處各深達14公分、6公
    分，傷及雙側胸廓，造成血胸、腹血、右肺及肝臟刺創，於
    同日上午11時35分許，因呼吸性休克及出血性休克不治死亡
    。經警方在現場扣得甲○○所有供殺人犯行所用之刀械1把
    ，而甲○○遭警員程金發擊中亦送醫治療，受有腹部及左大
    腿槍傷、右上肢撕裂傷及擦傷之傷害。
二、案經黃湘茹之母戊○○及黃湘茹之女乙○○、黃湘茹之兄丁
    ○○告訴暨宜蘭縣警察局宜蘭分局報請臺灣宜蘭地方法院檢
    察署檢察官偵查起訴。
    理  由
一、訊據上訴人即被告甲○○坦承持刀刺殺被害人黃湘茹，惟辯
    稱：係因黃湘茹自伊背後打伊，伊始下手殺害云云。惟查：
（一）上揭事實，業據被告坦承不諱，核與證人程金發、羅文騫
      、吳畯豐、黃雯琇證述情節相符，並有被告行兇所用之刀
      械一支扣案可證，且有行政院衛生署宜蘭醫院之診斷證明
      書1紙（見警詢卷第9頁）附卷足稽。
（二）被害人遭被告持扣案刀械刺殺，受有胸腹部4刀、背部3刀
      、右手臂1刀之傷害：
      １、左胸前中線向左10公分、離足底120至122公分之傷口
          ，開口3.5公分、閉口5公分，穿刺傷並斜向右下方穿
          過第4、5肋間、深約12公分、並造成左肺有0.5x0.5x
          0.1公分小刺創。
      ２、左肋緣中線偏左15公分處、離足底90至95公分之穿刺
          傷口，開口4公分、閉口5.5公分，並向右下穿刺穿過
          右橫膈，造成左橫膈有開口約4x0.5公分開口，胸腔
          血液流入腹腔，深度約7公分。
      ３、右背離足底117至119公分之穿刺割傷，開口5公分、
          閉口7公分，略呈橫向，深度14公分，在右背部第4、
          5 肋骨肋椎關節外側穿透胸廓，並在右中葉有3x1x3
          公分穿刺傷口。
      ４、背後足底104公分之傷口，開口2.2公分、閉口3公分
          ，深度6公分，穿過右橫膈，並傷及右肝葉橫膈下區
          ，肝臟有穿刺傷2x1x2公分，深度6公分，並造成腹血
          。
      另於前胸偏左1公分、離足底106至108公分處，有開口2.5
      公分、閉口3.5公分、深度1-2公分之表淺穿刺傷；於下腹
      部有一橫向切割傷，開口4公分、閉口5.6公分，離足底67
      公分處、深度4公分之表淺切割傷；左背離足底120至122
      公分處，呈右上左下之穿刺傷，開口2.5公分、閉口4公分
      傷及右側第3、4肋骨肋椎關節外側，並有骨折；及於右手
      外背側有開口2.3公分、閉口3公分、深度1公分，帶有尾
      鉤痕向外前下方之切割傷。故被害人係遭銳器刺創於胸、
      腹、背部共8刀，傷及胸廓，致肺、肝創刺，造成血胸、
      腹血，終因呼吸性休克及出血性休克不治死亡；另扣案凶
      刀刀柄12.5公分、刀刃長14公分、寬3公分，亦符合被害
      人身上之刺創傷特徵等情，有事故現場相片22張暨臺灣宜
      蘭地方法院檢察署檢察官勘驗筆錄、臺灣宜蘭地方法院檢
      察署法醫驗斷書、相驗屍體證明書、相驗屍體相片20張、
      法務部法醫研究所（95）醫鑑字第2138號鑑定書在卷足稽
      。
（三）被告於砍殺被害人數刀後，羅文騫帶員警程金發趕至現場
      阻止，被告見狀，又持刀械朝被害人右背部猛刺一刀，再
      將刀抽起，羅文騫、程金發制止並以鐵製衣架推向被告，
      被告仍未放下刀械，猶欲再朝被害人胸腹部刺下等情，業
      經證人程金發、羅文騫於原審結證明確（見原審卷第58、
      91頁）。再觀被害人共身中8刀，其中7刀均在胸、腹、背
      部等人體要害部位，又被告持以刺殺被害人所用刀械刀柄
      12.5公分、刀刃長14公分、刀刃寬3公分，屬尖銳之銳器
      ，且持尖銳之刀械朝人體胸、腹、背部之要害部位猛刺，
      足令人死亡，此為一般人所明知，被告為50歲以上之人，
      其用力揮刀刺殺被害人上開部位，足致被害人於死，自為
      其所明知，又就被害人胸、腹、背部之刀傷甚深，肝、肺
      均遭刺傷，可知被告下手之重、用力之猛，且被告於刺殺
      被害人多刀後，見證人羅文騫、警員程金發趕抵現場制止
      ，仍不顧被害人傷勢，猶再持刀猛力刺被害人右背及胸腹
      部，可徵被告殺意之堅，顯見被告於實施加害被害人行為
      時，確有使被害人喪失生命之殺人直接故意至為明確。是
      被告之殺人行為與被害人之死亡間，顯有相當因果關係。
（四）被告雖辯稱：攜帶刀械僅要嚇嚇黃湘茹，並非要殺害黃湘
      茹，係因黃湘茹打伊，伊始起意殺死黃湘茹云云。然證人
      吳畯豐證稱：「甲○○95年10月28日約22時許有打電話給
      我，叫我至麗晶西餐廳聊天喝酒，當時他跟我說有被黃湘
      茹騙錢及感情，心有不甘，並說要修理她，當時我有勸他
      想開點，錢再賺就有，不要為了幾十萬元就想不開，我們
      離開時甲○○以腳踢黃湘茹的機車，隨後我們各自離開了
      。‧‧‧‧‧他先是說要修理她，我們喝完酒要離開時，
      他以腳踢黃女機車後，當時甲○○很生氣說了一句氣話，
      說要殺害黃湘茹‧‧‧‧」等語（參見警詢卷第28頁、臺
      灣宜蘭地方法院檢察署95年度相字第372號卷第67頁、原
      審卷第60頁）。再證人黃雯琇證稱：「95年10月28日晚上
      ，被害人不敢回家，跑來我家，我就在95年10月29日凌晨
      2 時多打電話給被告勸被告，大致上勸他感情的事已經分
      開了，不要再騷擾她，被告說『不可能的事，我一定要給
      她死』」等語 (見原審審卷第63、64頁)。足見被告攜帶
      刀械前往找尋黃湘茹，已萌有殺害黃湘茹之意思，被告前
      揭所辯不足採信。
（五）被告雖又辯稱：其最後持刀並無要再殺害被害人之意云云
      。然程金發證稱：「（依你現場所見之情形，這一刀是否
　　　為你開槍後，甲○○倒地前無意中插入黃湘茹的身體？）
　　　我看被告的動作，就是有往下刺的動作出來，所以我才連
　　　開二槍，開完槍後被告身體往下，刀也刺中被害人，被告
  　　才倒向左邊，我無法判斷被告是否故意或無意。」「（你
    　開槍射擊後，被告持刀身體往前的動作是否因你擊中他的
      結果？）我開槍射擊時，被告已經持刀要往下刺，當時身
      體也已經有往下的動作，我無法判斷是否因我擊中之故身
      體才往下的」（見原審卷第56、59頁）。羅文騫陳稱：「
      （你是否確定被告刺被害人前胸後，警察才開槍？）是的
      。被告刺入放手後，警察才開槍。」「（依你現場所見之
　　　情形，這一刀是否為員警開槍後，甲○○倒地時無意中插
　　　入黃湘茹的身體？）不是，是被告先刺被害人前胸後，警
  　　察才開槍。」（見原審卷第91頁）。依此應可認定被告於
    　員警開槍之際，仍持刀刺入被害人身體，益徵被告之殺意
      甚堅，其有使被害人死亡之決意甚明。
　綜上所述，本件事證明確，被告殺人犯行堪以認定，應予依法
  論科。
二、核被告甲○○所為，係犯刑法第271條第1項之殺人罪。被告
    與被害人曾同居居住於宜蘭縣礁溪鄉，有事實上夫妻關係，
    此業據被告自承在卷，核與證人黃雯琇所述相符，其復辯稱
    二人不算是同居云云，不足採信。被告與被害人既曾有同居
    之事實，即具有家庭暴力防治法第3條第2款所定之家庭成員
    關係，是被告對被害人實施上開身體不法侵害行為，屬家庭
    暴力防治法第2條第2項所稱之家庭暴力罪（就家庭成員部分
    ，家庭暴力防治法第3條第2款原規定「事實上之夫妻關係」
    ，嗣於96年3月28日修正為「同居關係」，無論依修正前或
    修正後規定，被告與被害人均具有家庭成員關係）。
三、原審因以被告事證明確，而適用刑法第271條第1項、第38條
    第1項第2款等規定，審酌人之生命無價，被告年近六旬，已
    有相當之世事歷練，不思與被害人理性溝通，竟僅因情感金
    錢因素，即起殺機，且犯罪過程持利刃猛刺被害人多達八刀
    ，其中數刀深逾10公分，於警員程金發及證人羅文騫到場制
    止之際，猶未停手，仍再刺殺被害人，顯見蔑視被害人生命
    價值，並對被害人之家屬造成無法彌補之傷痛，惡性非輕，
    犯後固坦承犯行，但至今均未與被害人家屬達成和解，既其
    僅為國小肄業學歷，前並無任何犯罪紀錄等一切情狀，量處
    被告有期徒刑15年；並說明扣案之刀械1把，為供犯罪所用
    之物且屬被告所有，業據被告供明在卷，應依刑法第38條第
    1項第2款宣告沒收。核其認事用法均無違誤，量刑亦稱妥適
    。被告上訴意旨徒以其與被害人同居未久，被害人非其家庭
    成員，以家暴論處似有所誤，及其被警制止受傷後，全身都
    是病痛云云，而執此指摘原判決不當，求予撤銷改判較輕之
    刑，為無理由，應予駁回。
據上論斷，應依刑事訴訟法第368條，判決如主文。
本案經檢察官覃正祥到庭執行職務。
中　　華　　民　　國　　96　　年　　6 　　月　　21　　日
                  刑事第二庭審判長法  官  呂丹玉
　　                              法  官  林恆吉
                          　　　　法　官  林銓正
以上正本證明與原本無異。
如不服本判決，應於收受送達後10日內向本院提出上訴書狀，其
未敘述上訴之理由者並得於提起上訴後10日內向本院補提理由書
（均須按他造當事人之人數附繕本）。
　                                書記官  陳玲憶
中　　華　　民　　國　　96　　年　　6 　　月　　22　　日
附錄：本案論罪科刑法條全文
中華民國刑法第271條第1項
（普通殺人罪）
殺人者，處死刑、無期徒刑或10年以上有期徒刑。
